【裁判字號】    95,訴,255
【裁判日期】    951031
【裁判案由】    搶奪等
【裁判全文】
臺灣雲林地方法院刑事判決               95年度訴字第255號
公  訴  人  臺灣雲林地方法院檢察署檢察官
被      告  甲○○
                      4之33.
上列被告因詐欺等案件，經檢察官提起公訴（95年度偵字第1050
號），本院判決如下：
    主  文
甲○○意圖為自己不法之所有，以詐術使人將本人之物交付，處
有期徒刑捌月。
甲○○被訴搶奪部分無罪。
    事  實
一、甲○○與案外人丙○○係同母異父之兄弟，而坐落於雲林縣
    口湖鄉○○段1003號土地（下稱系爭土地），原係甲○○之
    楊姓祖先所有，後來登記於甲○○之母親名下，因為甲○○
    曾使用丙○○妻之名義對外信用貸款新台幣（下同）80萬元
    ，甲○○之母親為保障丙○○之權益，遂於民國（下同）94
    年3 月間，將系爭土地變更所有權人登記於丙○○名下。惟
    甲○○與丙○○就如何清償前開80萬元信用貸款、與系爭土
    地將來如何處理等問題，雖經雙方多次討論未有定論。其後
    為利上開問題之解決，甲○○與丙○○遂於於94年5 月31日
    簽定買賣契約書，雙方約定甲○○將該系爭土地以86萬元出
    售予丙○○，扣除甲○○以丙○○之妻名義信用貸款80萬元
    部份，餘款6 萬元於簽約同日付清，此後甲○○不得對該土
    地主張所有權。詎甲○○明知其對系爭土地既已無任何權利
    ，則對於系爭土地任何處分，均須經過丙○○之授權始得為
    之，且該土地縱使出售，甲○○亦無任何權利可以收取土地
    之價金。惟甲○○竟意圖為自己不法之所有，於94年6 月1
    日上午11時許，前往乙○○位於雲林縣四湖鄉箔東村箔子寮
    74 之4號住處，向乙○○佯稱其有權利出售該筆土地，致使
    乙○○陷於錯誤，而約定以66萬元購買該筆土地，乙○○同
    日並交付20萬元予甲○○收受。而甲○○收受該20萬元後，
    無法履行土地過戶登記，經乙○○發覺有異向丙○○查證後
    ，始得知上情。
二、案經乙○○訴由雲林縣警察局台西分局報告台灣雲林地方法
    院檢察署檢察官偵查起訴。
        理由
壹、有罪部分：
一、證據能力部分：
（一）證人乙○○之警詢筆錄業經檢察官於偵查中捨棄。
（二）證人乙○○之偵訊筆錄，因係證人乙○○於檢察官面前所
      為之陳述，且經法具結，依刑事訴訟法第159 條之1 第2
      項之規定有證據能力。
（三）除上開（二）部分外，檢察官所提之其他證據，被告均同
      意作為證據使用，經本院審酌該等該言詞陳述或書面陳述
      作成時之情況，認為適當，而依刑事訴訟法第159 條之5
      第1 項規定認為均有證據能力。
（四）證人丙○○所提出之買賣契約書，被告未於言詞辯論終結
      前聲明異議，依刑事訴訟法第159 條之5 第2 項規定，認
      有證據能力。
二、訊據被告甲○○固坦承其有與乙○○簽訂買賣契約，以66萬
    元之代價出售系爭土地予乙○○，並收取其中20萬元之價金
    ，惟矢口否認有何詐欺犯行，辯稱：「我確實有和乙○○簽
    訂買賣契約，但該土地買賣我弟弟丙○○不同意，我不曉得
    我母親將土地過戶予我弟弟，是我拿乙○○的訂金後，去地
    政調閱資料，才知道土地已經過戶給我弟弟，而且我弟弟有
    跟我說如果土地可以賣更高之價錢，就可以賣。」云云。經
    查：
（一）質諸證人丙○○到庭結證：「我和被告甲○○係同母異父
      之兄弟，而系爭土地原係甲○○之楊姓祖先所有，後來登
      記於我母親名下，因為甲○○曾使用我太太的名義對外信
      用貸款80萬元，我母親為保障我的權益，遂於94年3月間
      將系爭土地變更所有權人登記於我名下。但我與甲○○就
      如何處理甲○○使用我太太的名義所為信用貸款新80萬元
      之債務、與系爭土地將來如何處理以清償上開債務等問題
      ，雖經討論未有定論。後來甲○○和我於94年5 月31日簽
      定買賣契約書，約定甲○○將該系爭土地以86萬元出售給
      我，扣除甲○○以我太太名義信用貸款80萬元部份，餘款
      6 萬元於簽約同日付清，此後甲○○不得對該土地主張所
      有權。」明確，並有該買賣契約書影本足憑，而被告亦自
      承確實有與證人丙○○簽訂上開買賣契約將系爭土地以86
      萬元出售予丙○○，並於簽約後同日收到6 萬元之事實。
      是本件系爭土地於94年5 月30日簽訂買賣契約後，被告甲○○已不得對該土地主張任何權利，則被告應明知「對於
      系爭土地所為任何處分，均須經過丙○○之授權始得為之
      ，且該土地縱使出售，其已無任何權利收取土地之價金。
      」。
（二）又被告曾於94年6 月1 日上午11時許，前往被害人乙○○
      位於雲林縣四湖鄉箔東村箔子寮74之4 號住處，向乙○○
      佯稱其有權利出售該筆土地，雙方約定以66萬元購買該筆
      土地，乙○○同日並即交付20萬元予甲○○收受，而甲○○收受該20萬元後並未履行土地過戶登記之事實，除據告
      訴人乙○○指訴明確，亦為被告所自承無訛，並有「證明
      申請書」影本足憑。按被告縱使有獲得證人丙○○之委託
      協助尋找系爭土地之買主，惟被告並無獲得丙○○之授權
      可以決定該土地出售之價金，更無獲得授權可以代為收取
      價金。何況本件被告於94年5 月31日出售系爭土地予證人
      丙○○之價金為86萬元已如前述，是在各種土地交易上之
      主、客觀條件並未發生變異之情形下，證人丙○○斷不可
      能會同意於94年6 月1 日將系爭土地以66萬元之低價加以
      出售，更不會同意由被告代為受領土地價金，此等事實應
      為被告所明知。而被告既然明知上開事項，卻仍向乙○○
      假稱其有權利出售系爭土地，並以顯然不可能獲得證人丙○○同意之66萬元約定為價金，該等行為顯然係為詐術，
      而乙○○亦因而陷於錯誤，而於同日即先交付價金中之20
      萬元予被告。又被告收取該20萬元後，並未轉交給丙○○
      ，反用於清償自己所負之債務，堪認被告確實有不法所有
      之意圖。
三、論罪科刑：
（ㄧ）、新舊法比較：被告行為後，刑法業於94年2 月2 日修正
        公布部分條文，並於95年7 月1 日施行。依修正後刑法
        第2 條第1 項規定：「行為後法律有變更者，適用行為
        時之法律。但行為後之法律有利於行為人者，適用最有
        利於行為人之法律。」，此條規定與刑法第1 條罪刑法
        定主義契合，係規範行為後法律變更所生新舊法律比較
        適用之準據，是刑法第2 條本身雖經修正，尚無比較新
        舊法之問題，應一律適用裁判時之現行刑法第2 條，以
        決定適用之刑罰法律，先予敘明。又本次修正涵蓋之範
        圍甚廣，故比較新舊法時，應就罪刑有關之共犯、牽連
        犯、連續犯、有無累犯加重、自首減輕暨其他法定加減
        原因與加減例等一切情形，綜其全部罪刑之結果而為比
        較，復有最高法院295 年5 月23日所為之95年度第8 次
        刑庭會議決議可資參照。茲就本案有關之新舊法比較部
        分，臚列如下。
 (1)、本件被告行為時，刑法第339 條第1 項普通詐欺罪之法定
      刑為「5 年以下有期徒刑、拘役或科或併科1 千元以下罰
      金。」，且依斯時罰金罰鍰提高標準條例第1 條前段規定
      ，「依法律應處罰金、罰鍰者，就其原定數額得提高為2
      倍至10倍」。故罰金刑部分經提高後為1 萬元以下，經折
      算為新臺幣後，最高可罰新臺幣3 萬元，最低則為新台幣
      30元（銀元10元）。至被告行為後公布施行之刑法施行法
      第1 條之1 規定：「中華民國94年1 月7 日刑法修正施行
      後，刑法分則編所定罰金之貨幣單位為新臺幣。94年1 月
      7 日刑法修正時，刑法分則編未修正之條文定有罰金者，
      自94年1 月7 日刑法修正施行後，就其所定數額提高為30
      倍。但72年6 月26日至94年1 月7 日新增或修正之條文，
      就其所定數額提高為30倍」；且刑法第33條第5 款亦修正
      為：「主刑之種類：罰金，新台幣一千元以上，以百元計
      算之」。查刑法第339 條第1 項規定，係72年6 月26日前
      所訂定，故依新法規定，罰金部分應提高為30倍，即最高
      可罰新台幣3 萬元，最低應罰新台幣1 千元。經比較新、
      舊法之結果，應以被告行為時之舊法對其較為有利。
(2)、綜合上述各條文修正前、後之比較，以被告行為時即95年7
     月1 日修正施行前之刑法，較有利於被告。
（二）核被告甲○○所為，係犯修正前刑法第339 條第1 項詐欺
      罪。爰審酌被告犯罪之動機、手段惡劣、所生之危害非輕
      ，且被告否認犯行，態度非佳等一切情狀，量處如主文所
      示之刑，以示懲儆。
貳、無罪部分：
一、公訴意旨另以：被告甲○○於94年6 月8 日上午10時許，先
    撥打電話予乙○○，稱欲至乙○○住處辦理土地過戶事宜，
    並要求乙○○拿出5 萬元現金，乙○○即準備5 萬元現金在
    其住處等候甲○○前來。同日11時許，乙○○見甲○○駕駛
    車號6J -3327號自小客車抵達其住處前，遂上前請甲○○拿
    出土地過戶之相關文件，甲○○見乙○○僅一人在場，人單
    勢薄，即趁乙○○不注意之際，搶奪乙○○手持之5 萬元現
    金，得手後旋駕車逃離現場。
二、按「犯罪事實應依證據認定之，無證據不得認定犯罪事實」
    、「不能證明被告犯罪者，應諭知無罪之判決」，刑事訴訟
    法第154 條第2 項、第301 條第1 項分別定有明文。申言之
    ，犯罪事實之認定應憑證據，如未能發現相當證據，或證據
    不足以證明，自不能以推測或擬制之方法，作為裁判基礎（
    最高法院40年台上字第86號判例意旨參照）；且認定犯罪事
    實所憑之證據，雖不以直接證據為限，間接證據亦包括在內
    ，然而無論直接證據或間接證據，其為訴訟上之證明，須於
    通常一般之人均不致有所懷疑，而得確信其為真實之程度者
    ，始得據為有罪之認定，倘其證明尚未達到此一程度，而有
    合理之懷疑存在而無從使事實審法院得有罪之確信時，即應
    由法院為諭知被告無罪之判決（最高法院76年台上字第4986
    號判例意旨參照）。再者，依刑事訴訟法第161 條第1 項規
    定，檢察官對於起訴之犯罪事實，仍應負提出證據及說服之
    實質舉證責任。倘其所提出之證據，不足為被告有罪之積極
    證明，或其指出證明之方法，無從說服法院以形成被告有罪
    之心證，基於無罪推定之原則，自應為被告無罪判決之諭知
    （參照最高法院92年度台上字第128號判例意旨）。
三、訊據被告甲○○對於此部分犯罪事實堅詞否認，辯稱：「94
    年8 月10日我有去乙○○家，但沒有搶奪他5 萬元」（審理
    時29頁）等語。惟查：
（一）質諸證人乙○○雖到庭結證稱：「他當天早上開車到我家
      ，說要拿他母親印鑑證明及土地謄本等證件給我去辦過戶
      登記，到我家時他車子停在我家門口，我家門口沒有廣場
      ，前面就是馬路，司機座位靠近馬路，我趴在乘客座車窗
      ，我把錢拿給甲○○，他接過錢就把車子開走了。」云云
      。
（二）惟據證人丙○○則於本院審理中結證：「乙○○有跟我說
      他給甲○○20萬元，是在甲○○和我簽約後沒幾天，我遇
      到乙○○，他問我系爭土地的事，我說這塊地甲○○賣給
      我了，乙○○說甲○○跟他騙20萬元說土地要賣他。我不
      知道5 萬元的事。」明確。是若證人乙○○係在94年6 月
      8 日之後才遇到證人丙○○，則證人乙○○必定會告知「
      遭甲○○詐騙20萬元，搶奪5 萬元」，而不會僅提及20萬
      元部份；又設若證人乙○○係在94年6 月8 日之前遇到證
      人丙○○，則證人乙○○已知該土地被告已簽約賣給證人
      丙○○，則證人又如何會再於94年6 月8 日遭被告以辦理
      土地過戶為餌，另外準備5 萬元，而遭被告搶奪之理。是
      證人乙○○所稱另外遭被告搶奪5 萬元之指訴顯有相當之
      瑕疵。
（三）又此部分除證人乙○○之上開有瑕疵之片面指訴外，查無
      其他積極證據可資證明被告確實有於該日以任何方式由乙○○處取得5 萬元，亦查無任何積極證據可資認定被告甲○○有何搶奪乙○○任何財物之行為。
（四）綜上所述，本院認檢察官所提出之證據，或其指出之證明
      方法，尚未能使本院形成認定被告李正利有罪之心證，此
      外復查無其他積極證據足資證明被告有何檢察官所起訴之
      前開犯行，既不能證明被告犯罪，核諸前揭說明，自應由
      本院為被告無罪之諭知。
據上論斷，應依刑事訴訟法第299 條第1 項前段、第301 條第1
項、刑法第2 條第1 項前段、刑法第339 條第1 項，罰金罰鍰提
高標準條例第1 條前段，判決如主文。
本案經檢察官朱健福到庭執行職務
中    華    民    國    95    年    10    月    31    日
            刑事第六庭  審判長法  官  吳基華
                              法  官  蔡世芳
                              法  官  林俊良
以上正本證明與原本無異。
如不服本判決，應於判決送達後10日內向本院提出上訴狀（須附
繕本）。
                              書記官  李雅怡
中    華    民    國    95    年    10    月    31    日
附錄本案論罪科刑條文：
中華民國刑法第339條第1項
（普通詐欺罪）
意圖為自己或第三人不法之所有，以詐術使人將本人或第三人之
物交付者，處5 年以下有期徒刑、拘役或科或併科1 千元以下罰
金。


司法院資訊處製作；財團法人民間司法改革基金會備份。
